ACORDAO-COMPLETO-2387453

ACÓRDÃO 3149/2019 ATA 49/2019 - PLENÁRIO

VISTOS, relatados e discutidos estes autos de representação formulada pelo Ministério Público Federal (MPF) em Campinas/SP, a noticiar supostas irregularidades relacionadas à cessão irregular de funcionários municipais, especialmente nas áreas de educação, saúde e segurança, para a prestação de serviços ao Tribunal Regional do Trabalho da 15ª Região, localizado em Campinas/SP (TRT-15) .
ACORDAM os Ministros do Tribunal de Contas da União, reunidos em Sessão Extraordinária do Plenário, diante das razões expostas pelo Relator, em:
9.1 nos termos dos arts. 237, inciso I, e 235, caput, do Regimento Interno deste Tribunal, conhecer da representação, para, no mérito, considerá-la procedente;
9.2 nos termos do art. 241, §1º, do Regimento Interno deste Tribunal, determinar ao Tribunal Regional do Trabalho da 15ª Região que informe nos seus relatórios anuais de gestão, em tópico específico, sobre as providências adotadas e resultados alcançados para o pleno saneamento das irregularidades relativas às cessões de servidores para atuação no órgão, alvejadas na Ação Civil Pública 0014759.40.2015.403.6105, bem como sobre o estágio processual ou desfecho da referida ação;
9.3 informar à Presidência do Tribunal Regional do Trabalho da 15ª Região, a título de alerta, que a cessão de servidores para atuação no órgão em desacordo com os princípios da impessoalidade ou eivadas por desvio de função e ocupação indevida de cargo efetivo caracteriza grave infração à norma legal ou regulamentar, sujeitando os responsáveis à multa prevista no art. 58, inciso II, da Lei 8.443/1992;
9.4 nos termos do art. 243 do Regimento Interno deste Tribunal, determinar à SecexAdmin que monitore o cumprimento da determinação descrita no subitem 9.2;
9.5 dar ciência deste Acórdão, informando aos seguintes destinatários que o teor integral desta deliberação ficará disponível no sítio deste Tribunal na Internet  (www.tcu.gov.br) :
9.5.1 à Procuradoria da República em Campinas e Região/SP, ressaltando tratar-se de matéria relacionada à Ação Civil Pública 0014759.40.2015.403.6105;
9.5.2 ao Conselho Nacional de Justiça e ao Conselho Superior da Justiça do Trabalho, para os fins das competências previstas, respectivamente, nos arts. 103-B, §4º, e 111-A, §2º, inciso II, da Constituição Federal; 
9.5.3 à Presidência do Tribunal Regional do Trabalho da 15ª Região.

Representação sobre supostas irregularidades relacionadas à cessão irregular de funcionários municipais, especialmente nas áreas de educação, saúde e segurança, para a prestação de serviços ao Tribunal Regional do Trabalho da 15ª Região, localizado em Campinas/SP.

Tribunal Regional do Trabalho da 15ª Região - Campinas/SP.

3. Interessados/Responsáveis: não há.

13.1. Ministros presentes: José Mucio Monteiro (Presidente), Walton Alencar Rodrigues, Augusto Nardes e Raimundo Carreiro (Relator).
13.2. Ministros-Substitutos convocados: Augusto Sherman Cavalcanti e Marcos Bemquerer Costa.
13.3. Ministro-Substituto presente: André Luís de Carvalho.

RAIMUNDO CARREIRO

Trata-se de representação formulada pelo Ministério Público Federal (MPF) em Campinas/SP, a noticiar supostas irregularidades relacionadas à cessão irregular de funcionários municipais, especialmente nas áreas de educação, saúde e segurança, para a prestação de serviços ao Tribunal Regional do Trabalho da 15ª Região, localizado em Campinas/SP (TRT-15) .
2.	Reproduzo a seguir, com ajustes de forma, o teor principal da instrução conclusiva lavrada no âmbito da Secretaria de Controle Externo da Administração do Estado (SecexAdmin) , cuja proposta foi endossada pela direção da unidade técnica (peças 16 a 19) :
HISTÓRICO 
A representação é decorrente de investigação do MPF em Campinas, no âmbito do Inquérito Civil Público (ICP) 1.34.004.000547/2014, sucedido pela Ação Civil Pública (ACP) 0014759.40.2015.4.03.6105, ajuizada em 13/10/2015, atualmente em trâmite na 2ª Turma do Tribunal Regional Federal da 3ª Região, cujo resultado foi a assinatura de acordo entre MPF e o TRT-15, celebrado em 1/3/2016,  para que os servidores municipais das áreas da saúde e educação, cedidos àquele tribunal, fossem substituídos por servidores de outras áreas, até o fim de 2016 (peça 1, p. 1, 22 e 23) . Atualmente, o MPF acompanha os desdobramentos do caso por meio do Procedimento Administrativo 1.34.004.001248/2015-17.
Em seu expediente ao TCU, o MPF relatou que no curso da investigação relativa à cessão dos servidores municipais havia indícios de que os atos administrativos não observaram os requisitos legais e constitucionais, ou seja, foram realizados em confronto com o ordenamento jurídico, o que pode ter resultado em prejuízo ao erário e/ou maculado princípios, como os da moralidade e impessoalidade (peça 1, p. 1) .
O MPF apontou, ainda, que tomou conhecimento de auditoria realizada pelo TCU nestes termos (peça 1, p. 2) : 
Auditoria do TCU descobriu que 70 mil professores do ensino médio, de um total de 320 mil, estão fora da sala de aula, normalmente cedidos a outros órgãos. Mesmo cedidos a outros órgãos - como assembleias legislativas, câmaras de vereadores e órgãos do poder Executivo - esses servidores continuam sendo remunerados pelo Fundeb (ex-Fundef) , provocando um desvio enorme na aplicação desses recursos e aprofundando o déficit de professores nas redes de ensino do País. Diante desse quadro, o TCU vai abrir uma auditoria para mapear a situação como um todo e propor o remanejamento desse pessoal para seus órgãos de origem: as escolas. [O autor da representação não identifica o acórdão mencionado, mas a matéria descrita ajusta-se à auditoria coordenada apreciada por meio do Acórdão 618/2014-TCU-Plenário (relator: Ministro Valmir Campelo) e demais ações de controle decorrentes dessa deliberação, cujos achados referem-se ao panorama nacional, e não à situação específica do Estado de São Paulo].
A então Secex-SP	, em exame preliminar, registrou que as informações enviadas pelo MPF indicavam que de fato o TRT-15 utilizava servidores cedidos por municípios do interior do estado de São Paulo como força de trabalho, os quais atuavam especialmente nas varas de trabalho de suas respectivas localidades e, adicionalmente, em órgãos regionais da justiça trabalhista e na sede do tribunal (peça 4) . No contexto, estaria havendo desvios de função e cessões por prazo indeterminado, bem como ofensa aos princípios da moralidade (ocupação indevida de cargo efetivo) e impessoalidade (cessões contínuas) .
Em decorrência, a representação foi conhecida pelo então Relator, Ministro José Múcio Monteiro, por preencher os requisitos de admissibilidade e foi expedida diligência ao TRT-15 para que: 
i) encaminhasse a listagem dos servidores cedidos, informando nome e CPF, prazo de início e final da cessão, prorrogações, função ocupada no órgão cedente, função ocupada no órgão cessionário e nível de escolaridade dos servidores; 
ii) informasse os critérios utilizados na seleção dos servidores cedidos (peças 7 e 8) .
EXAME TÉCNICO
Por intermédio do Ofício 10/2018-TCU/SECEX-SP, de 4/1/2018, a Secex-SP efetivou a realização de diligência junto ao Tribunal Regional do Trabalho da 15ª Região (peça 8) .
Em resposta à diligência promovida foi protocolado intempestivamente, consoante o AR de peça 9, o Memorando 01/2018 CCIN/SEDAP, datado de 9/2/2018, por meio do qual o órgão encaminhou tabela com os dados solicitados. Registrou-se, sobre os dados informados, que o "final de cada cessão obedece ao tempo de prorrogação de cada Convênio, estando certo que não obstante datas longínquas de início, acordos foram/estão sequencialmente prorrogados" (peça 10) .
Foi salientado, ainda, quanto aos critérios utilizados na seleção dos servidores, que "a prospecção é feita diretamente pelos gestores das unidades do 1º grau, após o que se dá a requisição pelo tribunal, com a assinatura dos servidores quanto à inexistência de nepotismo e apresentação de certidões judiciais".
Da análise da tabela com a relação dos servidores requisitados pelo TRT-15 (peça 10, p. 2-8 e 12-24) verificou-se a existência de 323 servidores requisitados (em 7/2/2018) . Desse total, 82 servidores tiveram a data inicial de requisição ainda na década de 90, ou seja, cerca de 25,39% dos servidores requisitados. Há situações com requisição mais longevas (década de 80) , como no caso dos servidores Evandro Antônio Franco e Luiz Flávio de Souza Prado, que tiveram o início da requisição datadas de 1/4/1989 e 24/6/1987 respectivamente.
Diante desse cenário, sugere-se haver distorções na utilização do instituto da cessão/requisição no TRT-15, fugindo à razoabilidade servidor público contratado por uma esfera de governo prestar serviços a outra (nesse caso a União) a maior parte ou a quase totalidade da sua vida funcional.
Como bem observado na instrução preliminar (peça 4, p. 3-4) , em caso semelhante, o TCU entendeu que não era cabível a requisição de servidores, no caso, pela Justiça Eleitoral, por prazo indeterminado, nos termos do enunciado de jurisprudência baseada no Acórdão 3411/2010-TCU-Plenário, relator Marcos Bemquerer. 
	Na primeira instrução [deste processo] foi destacado que (peça 4, pp.3/4) :
"Nessa direção, posicionou-se, ainda, o TCU no voto do Acórdão 137/2011-TCU-Plenário, relatoria do Ministro Marcos Bemquerer:
9. A questão principal que emerge destes autos diz respeito ao excesso de prazo de permanência dos servidores requisitados por órgãos integrantes da Justiça Eleitoral.
10. A propósito, essa matéria foi abordada em recente precedente do Plenário [...], no qual restou consignado [no] Acórdão n. 3.411/2010 o intuito do legislador em delimitar o prazo de permanência de servidores requisitados tanto para cartórios eleitorais, caso em que é admitida a prorrogação, como para secretarias de tribunais regionais eleitorais, em que não cabe qualquer dilação temporal.
[...]
12. Conforme resposta à diligência efetuada junto ao TRE/MS, os servidores requisitados por aquele Tribunal desempenham suas respectivas atividades nos cartórios eleitorais e, portanto, sujeitam-se às regras estipuladas nos arts. 2° e 3º da Lei n. 6.999/1982. Não havia [...] servidor requisitado para a Secretaria do TRE/MS.
13. Especificamente sobre a requisição de servidores para cartório eleitoral, permitida pelo prazo de um ano e prorrogável, nos termos do art. 2°, § 1º, da Lei n. 6.999/1982, ainda que sem expressa indicação do limite temporal para a respectiva dilação, não se pode admitir, por ter caráter restritivo, que tais prorrogações sejam promovidas indefinidamente ao longo do tempo, de forma a perpetuar o vínculo dos servidores requisitados com a Justiça Eleitoral.
14. O verdadeiro espírito da Lei n. 6.999/1982 é evitar que se eternize o vínculo dos servidores requisitados com a Justiça Eleitoral, de tal forma que insistir nas prorrogações sem limites de tempo constitui prática inapropriada e que desconsidera princípios constitucionais da legalidade, da moralidade e da impessoalidade, bem como a consagrada regra, também de estatura constitucional, da obrigatoriedade de prévio concurso público para preenchimento de cargos. Nesse sentido, vale reproduzir excerto do Voto condutor do Acórdão 2060/2004-TCU-Plenário, do Exmo. Ministro Walton Alencar Rodrigues:
'Ora, a requisição eleitoral não comporta a finalidade de eternizar o vínculo dos requisitados com a Justiça Eleitoral, a quem foi, parcimoniosamente, confiado o poder de requisitar, por tempo certo. Os instrumentos para o provimento efetivo de cargos são, como visto, os previstos na Constituição e no art. 8º da Lei n. 8.112/1990, não se incluindo dentre eles, a requisição eleitoral.'
[...]
16. O caráter restritivo na interpretação das disposições do art. 2º, § 1º, da Lei n. 6.999/1982 não constitui inovação, tampouco se mostra desarrazoada a exegese de que a prorrogação da requisição de servidor para cartório eleitoral seja feita apenas por uma única vez e, obviamente, pelo prazo máximo de um ano, conforme precedente acima mencionado. Essa regra tem uma finalidade específica: evitar permanência ininterrupta do servidor requisitado nos tribunais regionais eleitorais.
17. O art. 6º, § 2°, da Resolução/TSE n. 23.255/2010 - ao dispor que as requisições são feitas pelo prazo de um ano, podendo ser prorrogadas a critério dos tribunais regionais, mediante avaliação anual de necessidades, caso a caso - não legitima interpretação no sentido de expressa autorização para quantidade ilimitada de prorrogações. Caso contrário, haveria comprometimento da eficácia da regra constitucional do concurso público. Portanto, também na requisição para cartório eleitoral há limite na prorrogação.
18. Retornando às prorrogações efetivadas no âmbito do TRE/MS referentes às requisições de servidor para cartórios eleitorais, há casos de servidores requisitados cujos tempos de permanência no mesmo cartório eleitoral, desde a data da requisição inicial, alcançam 24, 18, 16, 9 e 8 anos [...] e outros de prazos menores, porém, com mais de duas prorrogações.
19. O quadro fático revela utilização não parcimoniosa de um instituto - o da requisição eleitoral - criado para necessidades temporárias em que se verifica acúmulo ocasional de serviços. A situação pode se tornar ainda mais preocupante, em face de notícia quanto à validade de concurso público com candidatos aprovados, porém ainda não convocados para nomeação.
20. Além disso, o quantitativo de servidores requisitados, correspondente a 42,8% do quadro efetivo do TRE/MS [...], deve ser adequado às disposições do art. 3º da Resolução n. 88/2009 do Conselho Nacional de Justiça - CNJ, também aplicável à Justiça Eleitoral, conforme deliberação do próprio CNJ [...].
21. Nesse contexto, na linha do precedente adotado no Acórdão 3411/2010-TCU-Plenário, cabe determinar ao TRE/MS, que [...] encaminhe a esta Corte de Contas plano de ação [...]."
13.	Cabe registrar que a ação civil pública movida pelo parquet não se restringiu ao já comentado excesso de prazo nas cessões temporárias vigentes no TRT-15,  mas apontou, ainda, os seguintes fatos: 
i) ilegalidade do exercício de função de confiança por servidores requisitados aos municípios, visto que seus cargos, na origem, não satisfariam o requisito de cargo efetivo nos termos do art. 37, inc. V, da CF88; 
ii) violação da regra do concurso público; 
iii) excesso aos limites legais e regulamentares de servidores cedidos ao TRT-15, conforme a Resolução-CNJ 88 e Resolução-CSJT 63; e 
iv) violação ao princípio constitucional da impessoalidade e/ou nepotismo nas requisições e cessões de que se serve o TRT-15, seja em face de seus integrantes, seja em face dos integrantes da prefeitura que os cedeu.
14.	Nesse contexto foi realizada consulta ao site da Justiça Federal em São Paulo sobre o andamento da ACP 0014759.40.2015.403.6105, onde verificou-se que, em 23/8/2018, foi proferida sentença de mérito (peça 11) , em que se julgou parcialmente procedentes os pedidos do MPF, com as seguintes condenações à União Federal (peça 12, p. 19-20) :
"a) condenar a União Federal à obrigação de fazer, consistente em encerrar as cessões vigentes, com a consequente devolução de todos os servidores municipais cedidos ao E. Tribunal Regional do Trabalho da 15ª Região, para que retornem aos seus cargos/empregos públicos junto aos municípios cedentes de origem;
b) condenar a União Federal à obrigação de fazer, para que as eventuais futuras cessões atendam sempre ao caráter impessoal, vedada em qualquer hipótese o nepotismo, nos termos da Súmula Vinculante nº 13 do STF, bem como que observe o percentual limite previsto no artigo 3º da Resolução nº 63, de 28/05/2010, do Conselho Superior da Justiça do Trabalho, e ainda, atentando sempre para alocação de servidores cujo cargo e qualificação atendam efetivamente às necessidades atuais do órgão cessionário/TRF15ª Região, com a finalidade executar as atividades específicas daquele órgão."
15.	Na decisão judicial foi concedida tutela para determinar que a União adote "as providências consistentes na obrigação de fazer correspondente à devolução de todos os servidores municipais outrora cedidos, bem como que observe as obrigações acima impostas (item b) , na hipótese de formalização de novas cessões" (grifo nosso) (peça 12, p. 20) .
16.	Visando preservar a continuidade do serviço público no âmbito do TRT-15, o juízo federal fixou, para fins de cumprimento da tutela concedida, que a devolução dos servidores municipais ocorresse de forma escalonada, de janeiro de 2019 a dezembro de 2020, observado o limite mínimo de 25% de devolução por cada semestre, observado nesse cálculo o quadro de servidores cedidos existente na data da sentença, cabendo à União deliberar sobre as situações peculiares de cada local/setor em que o servidor presta serviços (peça 12, p. 20) . Determinou, ainda, que ao fim de cada semestre, o TRT-15 teria o prazo de trinta dias para comprovar o cumprimento da tutela, sob pena de multa (peça 12, p. 20) . Por fim, ressalvou que a devolução dos servidores no período não impedia a formalização de novas cessões, desde que atendidos os parâmetros legais, os termos fixados na sentença, e o limite do percentual da Resolução-CSJT 63/2010 (peça 12, p. 20-21) .
17.		A sentença em comento foi objeto de Apelação da União em 20/9/2018, não tendo havido, até o momento, decisões no 2º grau de jurisdição (peças 13 e 14) . 
18.	Em contato telefônico com a Coordenaria de Controle Interno com o objetivo de obter informações acerca das providências adotadas pelo TRT-15 ante a decisão do juízo federal de 1º grau foi encaminhado despacho da presidente daquele tribunal, datado de 8/5/2019 (peça 15) , onde consta a informação do parcial deferimento de efeito suspensivo pleiteado em sede de apelação obstando a eficácia da sentença que determinou a devolução dos servidores municipais cedidos (peça 15, p. 2) , bem como a seguinte decisão tomada pela dirigente (peça 15, p. 2) :
Afigura-se prudente, por ora, sustar novas requisições perante órgãos públicos, mesmo em face da crescente carência de recursos humanos vivenciada por este Regional, ficando ressalvados tão somente casos excepcionais, apreciados por esta Presidência, desde que a eventual cessão observe rigorosamente os termos da deliberação judicial e não importe ônus adicional para esta Corte, além do pagamento da função comissionada destinada ao servidor cedido (grifo nosso) .
19.		Diante desse cenário, verifica-se que as irregularidades/impropriedades relativas às requisições de servidores municipais no âmbito do TRT-15 encontram-se com o saneamento já delineado por força da atuação do MPF junto ao Poder Judiciário conforme demonstrado nos parágrafos anteriores.
20.	Por óbvio houve ao longo dos anos atos administrativos de agentes públicos do TRT-15 que permitiram as requisições questionadas de servidores municipais e que, portanto, são em tese passíveis de eventual responsabilização após o exercício da ampla defesa e contraditório por intermédio de audiências dos responsáveis.
21.	Não obstante, essa não tem sido comumente a medida adotada em processos dessa natureza consoante a jurisprudência deste Tribunal exemplificada nos Acórdão 3411/2010-TCU-Plenário, 137/2011-Plenário, 978/2007 - Segunda Câmara, 2632/2008 - Primeira Câmara e Acórdão 116/2009-TCU-Plenário onde se optou por realizar determinações aos tribunais envolvidos com vistas à regularização das requisições de servidores, medida essa que nos parece desnecessária no presente caso considerando o a situação exposta no parágrafo 19.
22.	Cabe salientar quanto aos exemplos de julgados mencionados que, com exceção do Acórdão 978/2007-TCU-Segunda Câmara - relativo ao Tribunal Regional do Trabalho da 16ª Região - TRT/MA, os demais acórdãos envolvem tribunais eleitorais que possuem legislação específica sobre requisição de servidores.
CONCLUSÃO
23.	Considerando satisfeitos os requisitos de admissibilidade previstos nos arts. 235 e 237, inciso I, do Regimento Interno deste Tribunal e no art. 103, § 1º, da Resolução - TCU 259/2014, impõe-se conhecer da presente representação, para, no mérito, considerá-la parcialmente procedente.
24.	Considerando o exame técnico realizado (itens 7/21 desta instrução) indicando o saneamento das irregularidades por força da atuação do MPF junto ao Poder Judiciário, em especial a sentença em 1º grau da ACP 0014759.40.2015.403.6105 (item 14) , entende-se desnecessárias outras medidas a cargo desta Corte de Contas.
25.	Oportuno, ainda, dar ciência desta deliberação à representante - Procuradoria da República em Campinas e Região/SP.
PROPOSTA DE ENCAMINHAMENTO
26.	Ante todo o exposto, submetem-se os autos à consideração superior, propondo:
	 conhecer da presente representação, satisfeitos os requisitos de admissibilidade previstos nos arts. 235 e 237, inciso I, do Regimento Interno deste Tribunal e no art. 103, § 1º, da Resolução - TCU 259/2014, para, no mérito, considerá-la parcialmente procedente;
b) dar ciência desta deliberação à Procuradoria da República em Campinas e Região/SP informando-lhes que o inteiro teor da deliberação pode ser consultado no endereço:www.tcu.gov.br/acordaos;
c) arquivar o presente processo, com fundamento no art. 169, inciso II, do Regimento Interno do Tribunal.
É o Relatório.

não há.

Não atuou.

REPRESENTAÇÃO. MPF. TRT 15ª REGIÃO (CAMPINAS). NOTÍCIAS DE IRREGULARIDADES RELACIONADAS A CESSÃO DE SERVIDORES MUNICIPAIS, ESPECIALMENTE DAS ÁREAS DE EDUCAÇÃO, SAÚDE E SEGURANÇA, AO TRT-15. MATÉRIA ALVEJADA EM AÇÃO CIVIL PÚBLICA, JULGADA PROCEDENTE EM PRIMEIRA INSTÂNCIA, COM EXPEDIÇÃO DE COMANDOS CORRETIVOS DAS IRREGULARIDADES. DECISÃO JUDICIAL EM GRAU DE RECURSO. CONFIRMAÇÃO DAS IRREGULARIDADES. ADOÇÃO DE MEDIDAS SANEADORAS PARCIAIS PELO ÓRGÃO RESPONSÁVEL. CONHECIMENTO E PROCEDÊNCIA DA REPRESENTAÇÃO. DETERMINAÇÃO DE ACOMPANHAMENTO. ALERTA AO ÓRGÃO RESPONSÁVEL. CIÊNCIA AO MPF E AO CNJ.

REPRESENTAÇÃO (REPR)

Secretaria de Controle Externo da Administração do Estado (SecexAdmin).

Relato este processo nos termos do art. 152 do Regimento Interno deste Tribunal, em sucessão ao Ministro José Múcio Monteiro.
2.	Trata-se de representação formulada pelo Ministério Público Federal (MPF) em Campinas/SP, a noticiar supostas irregularidades relacionadas à cessão irregular de funcionários municipais, especialmente nas áreas de educação, saúde e segurança, para a prestação de serviços ao Tribunal Regional do Trabalho da 15ª Região, localizado em Campinas/SP (TRT-15) .
3.	O feito teve origem na Ação Civil Pública (ACP) 0014759.40.2015.4.03.6105, ajuizada em 13/10/2015, que, embora ainda pendente de julgamento definitivo, já deu ensejo à celebração de acordo entre o Ministério Público Federal e o TRT-15, em 1/3/2016, para que os servidores municipais das áreas da saúde e educação, cedidos àquele tribunal, fossem substituídos por servidores de outras áreas, até o fim de 2016 (peça 1, p. 1, 22 e 23) . O MPF acompanha os desdobramentos do caso por meio do Procedimento Administrativo 1.34.004.001248/2015-17.
4.         A par dos resultados parciais alcançados por força da referida ação, o Ministério Público Federal representou a esta Corte de Contas, em face de "indícios de que os atos administrativos [de cessão de servidores] não observaram os requisitos legais e constitucionais", inclusive no que tange aos requisitos de impessoalidade e moralidade.
5.             A fase de instrução, no âmbito deste Tribunal, apurou, em relação às cessões de servidores municipais ao TRT-15, a ocorrência de "desvios de função e cessões por prazo indeterminado, bem como ofensa aos princípios da moralidade (ocupação indevida de cargo efetivo) e impessoalidade (cessões contínuas) ".
6.	Esse achado motivou diligência ao TRT-15, cujas respostas permitiram concluir, em síntese, que:
	- sobre a impessoalidade dos critérios utilizados na seleção dos servidores, "a prospecção é feita diretamente pelos gestores das unidades do 1º grau, após o que se dá a requisição pelo tribunal, com a assinatura dos servidores quanto à inexistência de nepotismo e apresentação de certidões judiciais";
	- quanto à duração dos períodos de cessão, identificou-se que, dos 323 servidores requisitados (posição de 7/2/2018) , 82 estavam no órgão cessionário desde a década de 1990 (cerca de 25%) , pontuando-se, ainda, dois casos de cessões que remontavam aos anos de 1987 e 1989, a caracterizar a ocorrência irregular de cessões por tempo indeterminado, situação reprovada pela jurisprudência desta Corte de Contas (cf. Acórdão 3411/2010-TCU-Plenário, 137/2011-Plenário, ambos relatados pelo Ministro-substituto Marcos Bemquerer Costa; Acórdão 2060/2004-TCU-Plenário, relatado pelo Ministro Walton Alencar Rodrigues; entre outros julgados) .
7.	A unidade técnica anota, ainda, que a mencionada ação civil pública recebeu sentença de mérito favorável ao pedido do Ministério Público, condenando a União, por intermédio do TRT-15, a devolver todos os servidores cedidos irregularmente, bem como obstar novas cessões em desacordo com os princípios da impessoalidade e com as demais normas aplicáveis à espécie. 
8.	A par dessa decisão, o órgão julgador modulou os respectivos efeitos em consonância com o princípio da continuidade do serviço público. Assim, a implementação da ordem judicial foi definida de forma paulatina, de modo a que:
	- "a devolução dos servidores municipais ocorresse de forma escalonada, de janeiro de 2019 a dezembro de 2020, observado o limite mínimo de 25% de devolução por cada semestre"; 
      - "ao fim de cada semestre, o TRT-15 teria o prazo de trinta dias para comprovar o cumprimento da tutela, sob pena de multa (peça 12, p. 20) "; e
      - a devolução dos servidores não impede "a formalização de novas cessões, desde que atendidos os parâmetros legais, os termos fixados na sentença, e o limite do percentual da Resolução-CSJT 63/2010 (peça 12, p. 20-21) ".
9.	Tal ação, todavia, encontra-se em grau de recurso, com parcial efeito suspensivo a obstar a eficácia da ordem para devolução dos servidores municipais cedidos (peça 15, p. 2) . 
10.	Diante dessas informações, a unidade técnica colheu novos esclarecimentos junto ao TRT-15, sendo cientificada de que, por meio de "despacho da presidente daquele tribunal, datado de 8/5/2019 (peça 15) ", o órgão decidiu, de imediato, sustar "novas requisições perante órgãos públicos", ressaltando que tal medida fora adotada mesmo diante da "crescente carência de recursos humanos vivenciada por este Regional, ficando ressalvados tão somente casos excepcionais, apreciados por esta Presidência, desde que a eventual cessão observe rigorosamente os termos da deliberação judicial e não importe ônus adicional para esta Corte, além do pagamento da função comissionada destinada ao servidor cedido".
11.	À luz dessas apurações, a SecexAdmin considerou que as irregularidades identificadas  já foram objeto de determinações saneadoras, em virtude da atuação do Ministério Público Federal junto ao Poder Judiciário.
12.	No que tange à possível atuação sancionadora no âmbito do controle externo, em virtude das irregularidades apuradas, a unidade técnica pontua que a jurisprudência desta Corte de Contas, em casos similares, não tem convergido para a apenação dos responsáveis. Nesse sentido, cita os Acórdão 137/2011-TCU-Plenário (relator: Ministro-substituto Marcos Bemquerer) , 3.411/2010-Plenário (relator: Ministro-substituto Marcos Bemquerer) , Acórdão 116/2009-TCU-Plenário (relator: Ministro-substituto Marcos Bemquerer) , 2.632/2008-Primeira Câmara (relator: Ministro Valmir Campelo) e 978/2007-Segunda Câmara (relator: Ministro Benjamin Zymler) , entre outros, nos quais a deliberação limitou-se a expedir determinações corretivas.
13.	Destarte, a SecexAdmin conclui pela procedência parcial da representação, abstendo-se de propor determinações, por considerar que as medidas informadas nos autos, por força da  ACP 0014759.40.2015.403.6105, suprem tal necessidade. 
14.	Feito esse relato, passo a decidir.
15.	Presentes os requisitos de admissibilidade descritos no art. 237, inciso I, e 235, caput, do Regimento Interno deste Tribunal, cumpre conhecer da representação.
16.	No mérito, endosso parcialmente a proposta da unidade técnica, por considerar que os elementos constantes dos autos revelam a procedência total, e não apenas parcial, da representação. Conforme visto, as apurações da SecexAdmin (§5º da instrução de mérito compilada no Relatório) confirmaram a ocorrência de "desvios de função e cessões por prazo indeterminado, bem como ofensa aos princípios da moralidade (ocupação indevida de cargo efetivo) e impessoalidade (cessões contínuas) ", o que abarca a totalidade dos gêneros de irregularidades noticiadas pelo Ministério Público Federal.
17.	Também dissinto da unidade técnica quanto à desnecessidade de expedir determinações neste processo. A uma, porque a atuação deste Tribunal ocorre em sede de controle externo administrativo, com espeque na competência fincada no art. 71 da Constituição Federal. Logo, a presente ação de controle flui de forma independente da esfera judicial. A duas, porque as medidas anunciadas pelo Tribunal Regional do Trabalho da 15ª Região não são suficientes para assegurar a solução definitiva do problema, pois se limitam a obstar novas cessões, mantendo incólumes, por enquanto, aquelas já existentes.
18.	Reconheço, por óbvio, que a atuação deste Tribunal deve pautar-se no princípio da eficiência. Assim, cumpre sopesar os esforços de controle já realizados pelo Ministério Público Federal na ação civil pública por ele ajuizada, que, inclusive, já teve seu mérito julgado favoravelmente ao pleito para correção das irregularidades identificadas.
19.	Todavia, não se pode ignorar que, em tese, os resultados da ACP 0014759.40.2015.403.6105 podem ser modificados ou atenuados, em virtude do recurso interposto e dos demais que poderão advir.
20.	Nesse compasso, é de todo oportuno que o Tribunal de Contas da União, no exercício de sua competência constitucional, expeça determinação para acompanhamento da questão e, ainda, cientifique o órgão jurisdicionado, à guisa de alerta, de que a cessão de servidores para atuação no órgão em desacordo com os princípios da impessoalidade ou eivadas por desvio de função e ocupação indevida de cargo efetivo caracteriza grave infração à norma legal ou regulamentar, sujeitando os responsáveis à multa prevista no art. 58, inciso II, da Lei 8.443/1992.
21.	Acolho os argumentos da unidade técnica no sentido de não apenar os responsáveis, aplicando ao caso, por isonomia, o critério utilizado nos diversos precedentes jurisprudenciais deste Tribunal referentes ao mesmo gênero de achados, ressaltando que as verificações conduzidas neste processo não singularizaram condutas de responsáveis específicos e que as anomalias identificadas perpassam vários exercícios - mais de duas décadas -, diluindo sobremaneira os graus de responsabilidade dos múltiplos gestores que atuaram durante tão longo período.
22.	Nada a ressalvar quanto à proposta de cientificação da Procuradoria da República em Campinas e Região/SP acerca do presente acórdão.
23.	Por fim, considero oportuno, para ampliar a efetividade da presente ação de controle, sejam também cientificados desta deliberação o Conselho Nacional de Justiça e o Conselho Superior da Justiça do Trabalho, para os fins das competências previstas, respectivamente, nos arts. 103-B, §4º, e 111-A, §2º, inciso II, da Constituição Federal. 
	Do exposto, VOTO por que seja aprovado o Acórdão que ora submeto a este Colegiado.
TCU, Sala das Sessões Ministro Luciano Brandão Alves de Souza, em 11 de dezembro de 2019.
RAIMUNDO CARREIRO 
Relator